【裁判字號】    99,易,1
【裁判日期】    990531
【裁判案由】    詐欺
【裁判全文】
臺灣士林地方法院刑事判決                 99年度易字第1號
公  訴  人  臺灣士林地方法院檢察署檢察官
被      告  丙○○
選任辯護人  邱基祥律師
上列被告因詐欺案件，經檢察官提起公訴（97年度偵續字第243
號），本院判決如下：
    主  文
丙○○無罪。
    理  由
一、公訴意旨略以：被告丙○○之弟劉健國經營之漢城有限公司
    （下稱漢城公司）於民國95年7 月21日，以新臺幣（下同）
    300 萬元之價格，出售EXCEL 交換機2 台及配件1 批（下稱
    系爭通訊設備）予甲○○經營之馹昇科技有限公司（下簡稱
    馹昇公司）後，因馹昇公司財務惡化，欲變賣系爭通訊設備
    以籌措資金周轉，詎被告丙○○獲知上情後，竟意圖為自己
    不法之所有，向甲○○訛稱「可代為出租或出售系爭通訊設
    備，協助週轉400 萬元以供運用」云云，致使甲○○誤信為
    真而陷於錯誤，於96年3 月1 日出具委由被告丙○○處理之
    委任書，並於96年3 月5 日，在臺北市內湖區○○○路○ 段
    123 巷24號4 樓之2 ，將系爭通訊設備交予被告丙○○，並
    簽立產品出借契約書，約定甲○○保有系爭通訊設備之所有
    權，倘無法出租或出售，被告丙○○應於96年3 月25日出借
    期限屆滿7 日內交還，如延遲歸還，即視為購買。被告丙○○得手後，擅將系爭通訊設備質押予不知情之債權人乙○○
    ，嗣因被告丙○○無法清償欠款，乙○○乃將系爭通訊設備
    以49萬元之價格售予某境外公司，甲○○獲悉後始知受騙，
    因認被告丙○○涉犯刑法第339 條第1 項詐欺取財罪嫌。
二、按犯罪事實應依證據認定之，無證據不得認定犯罪事實；不
    能證明被告犯罪者，應諭知無罪之判決，刑事訴訟法第154
    條第2 項、第301 條第1 項分別定有明文。又認定不利於被
    告之事實，須依積極證據，茍積極證據不足為不利於被告事
    實之認定時，即應為有利於被告之認定，更不必有何有利之
    證據（最高法院30年上字第816 號判例參照）。次按刑法第
    339 條第1 項詐欺罪之成立，以意圖為自己或第三人不法所
    有，以詐術使人將本人或第三人之物交付為要件。所謂以詐
    術使人交付，必須被詐欺人因其詐術而陷於錯誤，若其所用
    方法，不能認為詐術，亦不致使人陷於錯誤，即不構成該罪
    （最高法院46年台上字第260 號判例亦可參照）。
三、又按被告以外之人於審判外之言詞或書面陳述，除法律有規
    定者外，不得作為證據；又被告以外之人於審判外之陳述，
    雖不符同法第159 條之1 至第159 條之4 之規定，而經當事
    人於審判程序同意作為證據，法院審酌該言詞陳述或書面陳
    述作成時之情況，認為適當者，亦得為證據；又當事人、代
    理人或辯護人於法院調查證據時，知有第159 條第1 項不得
    為證據之情形，而未於言詞辯論終結前聲明異議者，視為有
    前項之同意，刑事訴訟法第159 條第1 項及第159 條之5 分
    別定有明文。經查，本判決下列所引用之各該被告以外之人
    所為審判外之陳述以及其他書面陳述，雖屬傳聞證據，惟當
    事人於本院準備程序及審判期日中均表示無意見而不予爭執
    ，且迄至言詞辯論終結前亦未再聲明異議，本院審酌上開證
    據資料製作時之情況，尚無違法不當之瑕疵，亦認為以之作
    為證據應屬適當，依刑事訴訟法第159 條之5 規定，認前揭
    證據資料均有證據能力，合先敘明。
四、本件檢察官認被告涉有上開罪嫌，無非以被告在警詢及偵查
    中之供述、告訴人馹昇公司之負責人甲○○於警詢及偵查中
    之指訴、證人乙○○於偵查中之證述、購買證明書、委任書
    、產品出借契約書、借出單、協議書、收據各1 紙、支票6
    紙、存證信函2 封、支票2 紙暨退票理由單1 紙等件為其主
    要依據。訊據被告固坦承於96年3 月1 日簽立上開委任書，
    以及於同月5 日簽立產品出借契約書，並取走系爭通訊設備
    ，嗣於96年4 月中，將系爭通訊設備質押予債權人乙○○，
    之後因無法清償先前積欠乙○○之款項，而由乙○○將系爭
    通訊設備以49萬元之價格售受他人等事實，惟堅決否認有何
    上開犯行，辯稱：伊與甲○○洽談時，並未保證或約定系爭
    通訊設備可以賣到多少錢，如伊有意要詐騙告訴人，又何須
    在取得系爭通訊設備後，交付甲○○130 萬元供其周轉等語
    。另辯護人為被告辯稱：是甲○○因告訴人經營不善而主動
    找被告幫忙，難認有陷於錯誤之情形，況且依產品出借契約
    書之約定，被告遲未歸還時，即視為被告購買，則被告於取
    得系爭通訊設備所有權後，將之交付乙○○，亦不能認為是
    詐欺行為等語。
五、經查：
  (一)關於告訴人於上開時、地與被告簽立委任書、產品出借契約
    書，並交付系爭通訊設備予被告，之後被告將之質押予乙○○，嗣因被告無法清償先前積欠乙○○之款項，已由乙○○
    將系爭通訊設備以49萬元之價格售受他人等事實，為被告所
    不否認，核與證人即告訴人之負責人甲○○以及證人乙○○
    於本院證述之情節（見本院卷第42、45、59、60頁）相符，
    並有委任書、產品出借契約書及借出單各1 紙在卷可參（分
    見96年度他字第3816號卷第23、24頁、97年度偵續字第243
    號卷第42頁），堪信此部分為真正。
  (二)惟告訴人委任被告代為出租、出售及交付系爭通訊設備予被
    告之過程與原因，依證人甲○○於本院審理時證述：「伊在
    95年7 月份時，向被告之弟劉健國以300 萬元購入系爭通訊
    設備，被告時常到伊公司來，之後伊跟被告說告訴人經營有
    困難，請被告幫伊將系爭通訊設備賣掉。‧‧被告來找伊時
    ，說他曾經做過通訊相關行業，後來倒閉了，他講了很多很
    多人，伊也認識一、二，所以伊認為被告在這行有經驗。」
    等語（見本院卷第42、55頁），可知是甲○○主動向被告提
    及告訴人經營不善，需錢周轉，加上甲○○認為被告曾做過
    通訊相關行業，為有經驗之人，告訴人始決意委任被告代為
    出租、出售系爭通訊設備，並將系爭通訊設備交付予被告。
  (三)有關告訴人委任被告代為出租或出售系爭通訊設備時，被告
    有無保證或約定告訴人可取得400 萬元周轉乙節，證人甲○○固於本院審理時證述：「被告跟伊說他可以賣到3 、400
    萬元」等語（見本院卷第43頁），惟又改稱：「被告是跟伊
    說系爭通訊設備可以賣到400 多萬元」等語（見本院卷第53
    頁），足見邱柏緯對於可賣得之金額，前後之證述並不相同
    ，尚難遽信為真。況且參酌告訴人與被告簽立之委任書上亦
    無任何金額之記載，且證人甲○○於本院審理時亦證述：「
    告訴人係以300 萬元購入系爭通訊設備，被告也知道，之後
    會委任被告，是被告告訴伊有把握可以賣到400 多萬元」等
    語（見本院卷第53頁），然如被告當時確有上開保證或約定
    之出售價格，則該價格顯然高於告訴人買入之價格達100 餘
    萬元，以當時告訴人需錢周轉之情形下，則邱柏偉為求順利
    取得上開金額，焉有不將如此重要之保證內容載明在委任書
    之可能。因此，尚難僅憑證人甲○○單方面之證述內容，遽
    認被告有向其訛稱「可代為出租或出售前開通訊設備，協助
    週轉40 0萬元以供運用」之施用詐術之行為。
  (四)被告於取得系爭通訊設備後，尚應告訴人之要求而簽立產品
    出借契約書之事實，亦據證人甲○○於本院審理時證述明確
    （見本院卷第55頁），並有上開產品出借契約書1 紙在卷可
    佐（見96年度他字第3816號卷第24頁）。再參酌證人甲○○
    於本院審理時亦證述：「將系爭通訊設備交給被告時，被告
    並未表示已經找到買方或是要租借的人。而產品出借契約書
    所載之20天的期限，是伊公司制式的合約。」等語（見本院
    卷第45頁），可知告訴人於交付系爭通訊設備時，亦知悉被
    告並不一定可以順利出租或出售予他人，而告訴人為求自保
    ，甚至主動要求被告要簽立該公司制式之產品出借契約書，
    僅給予被告20日之委任期間以觀後效，顯見告訴人將系爭通
    訊設備交予被告之際，雖想藉由被告之處理，以取得出租或
    出售之金額以利周轉，惟對於被告可否順利出租或出售，並
    無十足之把握，難認告訴人有何因此陷於錯誤而交付系爭通
    訊設備之情形，縱令被告於20日之委任期間內未順利找到買
    方或是要租借的人，而未交付告訴人任何金額，亦不能據此
    推論被告有何詐欺之犯行。
  (五)依告訴人要求而由被告簽立之產品出借契約書第四點及第二
    點約定：「出借日期：96年3 月5 日至25日」、「‧‧乙方
    （即被告）需於議定日結束後7 日內，將產品寄回甲方（即
    告訴人馹昇公司），延遲寄回產品，則視為購買行為，乙方
    需以商品零售價格購買，乙方不得異議。」其中第二點所謂
    「遲未歸還就視同購買」之約定，原係告訴人為因應該公司
    產品出借他人時所預先擬定之約定，告訴人將系爭通訊設備
    交付予被告時，既主動要求被告簽立上該產品出借契約書，
    顯見告訴人亦有意藉此告知被告，如屆時未歸還系爭通訊設
    備之法律效果，此與證人甲○○於本院審理時自承：「在被
    告沒有還系爭通訊設備時，伊已多次跟被告提到依照產品出
    借契約書，不還的話視為購買，所以要還貨款」等語（見本
    院卷第54頁）相符。因此，被告依出借契約書之約定，雖於
    出借日期（即96年3 月25日）結束後7 日內，遲未返還系爭
    通訊設備而將之質押於乙○○，均僅生視為購買系爭通訊設
    備之法律效果，不能據此推論被告於受委任或取得系爭通訊
    設備之際即有詐欺之意圖。
  (六)況且被告於取得系爭通訊設備後確實交付130 萬元供告訴人
    周轉，為告訴人所不爭執（見96年度他字第3816號卷第3 頁
    之刑事告訴狀），如被告主觀上確實有詐欺告訴人之故意及
    不法所有之意圖，焉有事後交付告訴人130 萬元之必要。由
    上可知，本件應係甲○○向被告提及公司經營不善，需錢周
    轉，又認為被告曾做過通訊相關行業，為有經驗之人，始決
    意委任被告代為出租、出售系爭通訊設備，並將系爭通訊設
    備交付予被告，並無證據證明被告有向甲○○訛稱「可代為
    出租或出售前開通訊設備，協助週轉400 萬元以供運用」之
    施用詐術之行為。且告訴人將系爭通訊設備交予被告之際，
    對於被告可否順利出租或出售，並無十足之把握，難認有因
    此陷於錯誤之情形。復從告訴人將系爭通訊設備交付予被告
    時，為求自保，甚至主動要求被告簽立該公司制式之產品出
    借契約書，雖被告於出借日期（即96年3 月25日）結束後7
    日內，遲未返還系爭通訊設備而將之質押於乙○○，依產品
    出借契約書第二點之約定，僅生視為購買系爭通訊設備之法
    律效果，不能據此推論被告於受委任或取得系爭通訊設備之
    際即有詐欺之意圖。另從被告於取得系爭通訊設備後確實交
    付130 萬元供告訴人周轉之情，亦可佐證被告主觀上沒有詐
    欺告訴人之故意及不法所有之意圖。
六、綜上所述，檢察官認定被告涉犯上開罪嫌所援引之證據，尚
    無法證明被告有何詐欺取財之犯行，不能使本院得有罪之確
    信，此外，復查無其他證據足證被告確有檢察官所指犯行，
    揆諸首開法條規定及判例說明，核屬不能證明被告犯罪，應
    諭知被告無罪之判決。
據上論斷，應依刑事訴訟法第301條第1項，判決如主文。
本案經檢察官張紜瑋到庭執行職務。
中    華    民    國    99    年    5     月    31    日
                  刑事第四庭  審判長法  官  李正紀
                                    法  官  楊皓清
                                    法  官  林政佑
以上正本證明與原本無異。
如不服本判決，應於判決送達後10日內，向本院提出上訴狀。
                                    書記官  蔡昀潔
中    華    民    國    99    年    5     月    31    日

司法院資訊處製作；財團法人民間司法改革基金會備份。
